最高法院民事判決　　　　　　　　　　110年度台上字第706號
上　訴　人　楊文容
訴訟代理人　林世超律師
上　訴　人　楊文德
被 上訴 人　張月美
　　　　　　楊景程
　　　　　　楊明達
　　　　　　楊長青
　　　　　　楊富媚
共　　　同
訴訟代理人　周慧貞律師
上列當事人間請求所有權移轉事件，上訴人對於中華民國109年5
月6 日臺灣高等法院第二審判決（108年度上易字第726號），提
起上訴，本院判決如下：
    主  文
原判決關於駁回上訴人楊文容就第一審命其移轉土地所有權應有
部分三分之二予被上訴人公同共有之上訴，及該訴訟費用部分廢
棄，發回臺灣高等法院。
其他上訴駁回。
第三審訴訟費用關於駁回其他上訴部分，由上訴人負擔。
    理  由
本件第一審依被上訴人聲明，判命第一審共同被告楊文德將坐
  落宜蘭縣○○鄉○○段0000地號土地（面積765 ㎡，下稱系爭
  土地）所有權應有部分1/3 移轉登記予上訴人楊文容，楊文容
  再移轉登記予被上訴人公同共有部分，為避免其中一人上訴結
  果，與未上訴之他共同訴訟人之確定判決發生裁判矛盾，應認
  其中一人之上訴，其移審效及於未上訴之他共同訴訟人。原審
  判決駁回楊文容之第二審上訴（含上開部分），楊文容對之聲
  明不服所提第三審上訴，依上說明，其移審效及於楊文德，爰
  將楊文德併列為上訴人，先予敘明。
次查被上訴人主張：訴外人江燦燃、江炳爐、楊清松、楊清同
  、游鳳嬌（下稱江燦燃等人），與楊清坤、楊金山、楊清朝（
  下稱楊清坤等人）於民國83年4 月13日簽訂分割協議書，約定
  就江燦燃等人共有如原判決附表（下稱附表）二所示4 筆地號
  土地為分割，分割後土地分配於一人取得或數人共有，部分土
  地再分割並贈與楊清坤等人，其土地分割、再分割及贈與明細
  ，詳如附表二所示（下稱系爭分割協議），楊清坤依系爭分割
  協議之約定，各得對於楊清松、楊清同請求移轉系爭土地之應
  有部分。嗣楊清同、楊清松依序於88年7月29日、94年9月間死
  亡，楊文德、楊文容分別為楊清同、楊清松之繼承人，各自繼
  承其等之契約義務，楊清坤其後亦已死亡，伊為全體繼承人而
  繼承楊清坤之契約權利。楊文德其後於97年10月8 日以分割繼
  承為由，將系爭土地應有部分1/3 登記於其名下，楊文容則於
  95年2月9日以分割繼承為由，將系爭土地應有部分7/12登記於
  其名下，並於105年10月20日、同年11月8日以買賣、拍賣為原
  因，分別取得該土地應有部分各1/24（共1/12），其所有土地
  之應有部分合計共2/3 。因楊清松、楊清同已死亡，應由楊文
  德將系爭土地應有部分1/3 移轉登記予楊文容，再由楊文容將
  系爭土地全部移轉登記予伊公同共有，詎楊文容拒不履行，且
  怠於行使對楊文德之上開請求權等情。爰依民法第242 條規定
  ，及系爭分割協議、借名登記、贈與、繼承之法律關係，求為
  命楊文容將系爭土地應有部分2/3 移轉登記予伊公同共有；楊
  文德將系爭土地應有部分1/3 移轉登記予楊文容，楊文容再移
  轉登記予伊公同共有之判決。
上訴人則以：楊文容名下系爭土地之應有部分2/3 ，僅其中7/
  12係因繼承楊清松之遺產而來，其餘1/12係其於105 年間向訴
  外人買受、拍賣取得，與被上訴人無關。系爭分割協議之贈與
  約定，依當時民法第407 條規定，在所有權移轉登記前不生效
  力。楊清坤不具自耕能力，該贈與約定係以不能之給付為標的
  ，亦屬無效。縱該約定有效，楊清坤未依89年1 月26日修正公
  布之農業發展條例第17條規定，於1 年內為請求，被上訴人則
  遲至107年3月22日始提起本件訴訟，已罹於15年之消滅時效，
  伊自得拒絕履行等語，資為抗辯。
原審審理結果，以：
㈠坐落宜蘭縣○○鄉○○段○○○段000地號（下稱舊320 地號）
  土地，於52年8 月23日整編分割為320、320-1、320-2、320-3
  等4筆地號土地，於58年4月23日經重劃而改編為同鄉○○段00
  00地號（面積1160㎡，下稱原1499地號土地）、1498地號、14
  97地號、1494地號等4 筆土地。原1499地號土地於82年12月17
  日再分割為1499地號（面積765㎡ ，即系爭土地）、1499-1地
  號等2筆土地（1499-1地號土地於83年5月30日再分割為1499-1
  、1499-2、1499-3地號土地）。原1499地號、1498地號、1497
  地號、1494地號土地之全體共有人江燦燃等人，與楊清坤等人
  於83年4 月13日簽立系爭分割協議，約定原1499地號土地全部
  分歸楊清松取得，楊清松則於取得原1499地號土地後，再分割
  為A、B、C、D等4 部分土地，A土地面積765㎡（即系爭土地）
  、C土地面積79㎡（即1499-2地號土地）贈與楊清坤，B土地贈
  與楊金山，D土地則贈與楊清朝，並經楊清坤等人允受。因原1
  499 地號土地、1498-1地號土地（自1498地號土地分割而出）
  為農業用地，其上有非農用設施，依當時農業發展條例第31條
  、第39條規定，無法辦理所有權移轉登記。嗣楊清松於94年 9
  月間死亡，楊文容為其繼承人，而於95年2月9日以分割繼承為
  由，將系爭土地應有部分7/12登記於其名下，另於105年10月2
  0日、同年11月8日各以買賣、拍賣為由，取得該土地之應有部
  分各1/24（共1/12），其所有系爭土地之應有部分合計共 2/3
  。楊清同於88年7 月29日死亡，楊文德為其繼承人，於97年10
  月8日以分割繼承為由，將系爭土地應有部分1/3登記於其名下
  ，為兩造所不爭。
㈡系爭分割協議上除有土地共有人之蓋章用印外，並有關係人楊
  清坤等人之蓋章用印；依卷附土地登記簿所載土地之分割、地
  目變更及所有權移轉登記，可知原1499、1498、1497、1494等
  4筆地號土地之共有人，於83年4月13日以前已實際完成協議之
  內容後，再簽訂系爭分割協議。佐以證人楊金山證述其取得之
  1499-1地號土地，是從楊清坤名下移轉而來觀之，益見江燦燃
  等人均同意系爭分割協議所定之分割協議，並已履行依當時法
  令得辦理土地所有權移轉部分之分割協議及贈與約定。
㈢兩造不爭執原1499、1498、1497、1494等4 筆地號土地之全體
  共有人江燦燃等人，均為有自耕能力之人，分割後1499地號土
  地（即系爭土地）及1498-1地號土地上則有非農用之設施。系
  爭土地及1498地號土地因屬耕地，且面積未達5 公頃，依當時
  有效之農業發展條例第30條規定，雖無法辦理所有權移轉登記
  ，惟系爭分割協議第5 條之約定，並非有意排除楊清松、楊清
  同之各該所有權移轉義務，其等移轉所有權之義務，於得辦理
  土地分割及移轉土地所有權時，所約定贈與楊清坤之清償期方
  才屆至，足認系爭分割協議第2條第3款之贈與約定，並非以不
  能之給付為契約標的，自非無效。系爭土地之贈與，依當時有
  效之民法第407條規定（於88年4月21日修正刪除），非經登記
  固不生效力，然雙方就贈與之意思表示合致，其一般契約效力
  已發生，贈與人應受其拘束。
㈣楊清松依系爭分割協議所為贈與楊清坤系爭土地之贈與契約，
  既經楊清坤允受而成立，不論楊清松就系爭土地之全部有無處
  分權，其就超出應有部分之贈與仍然有效。系爭分割協議已約
  定（分割後）系爭土地分歸楊清松取得，楊清松負有履行系爭
  分割協議之贈與義務。被上訴人係楊清坤之全體繼承人，楊文
  容、楊文德分別為楊清松、楊清同之繼承人，楊文德對於楊文
  容、楊文容對於被上訴人各負履行系爭分割協議之義務。楊文
  容抗辯其名下所有系爭土地之應有部分2/3 ，其中3/12係楊清
  松於60年間購買取得，另1/12係其於105 年因買賣、拍賣而取
  得，被上訴人不得請求其移轉該應有部分，要無足採。
㈤依89年1 月26日增訂農業發展條例第31條規定，自該日起經依
  區域計畫法編定為特定農業區農牧用地之系爭土地所有權之承
  受人，固不以有自耕能力者為限，但仍應符合區域計畫法或都
  巿計畫法土地使用分區管制之相關法令規定，始得辦理所有權
  移轉登記之限制。系爭土地屬特定農業區之農業用地，於89年
  1 月26日仍不得辦理所有權移轉登記，自係楊清松、楊清坤行
  使系爭土地移轉登記請求權之法律上障礙。被上訴人係依系爭
  分割協議及贈與、繼承之法律關係，請求上訴人移轉系爭土地
  之應有部分，而非主張繼承系爭土地之所有權，亦非主張系爭
  土地係信託登記為楊清松所有，核與農業發展條例89年1 月26
  日增訂第17條第1項規定者不同，自無該條規定之適用。
㈥依96年1 月10日修正後農業發展條例第31條規定，耕地所有權
  之移轉登記，已修正為依據土地法及民法之規定辦理，被上訴
  人繼承楊清坤對於楊清松之土地移轉登記請求權，及代位楊清
  松對於楊清同之分割及土地移轉登記請求權，自該日起已得行
  使，其請求權之消滅時效亦自該日起算，迄至被上訴人於 107
  年3 月22日提起本件訴訟時止，上開請求權未罹於15年時效而
  消滅。從而被上訴人依民法第242 條規定、系爭分割協議、贈
  與及繼承之法律關係，求為命⑴楊文容將系爭土地應有部分2/
  3 移轉登記予被上訴人公同共有、⑵楊文德將系爭土地應有部
  分1/3 移轉登記予楊文容，楊文容再移轉登記予被上訴人公同
  共有之判決，為有理由，第一審為上訴人敗訴之判決，理由雖
  有不同，結論則無二致，仍應予維持，為其心證之所由得，並
  說明上訴人其餘抗辯及聲明證據為不足取及無須再予審酌之理
  由，因而維持第一審所為上訴人敗訴之判決，駁回其上訴。
本院之判斷：
㈠關於廢棄部分（即原審駁回楊文容就第一審命其移轉系爭土地
  應有部分2/3予被上訴人公同共有之上訴）：
⑴查原1499地號（面積1160㎡）、1498地號、1497地號、1494地
  號土地之全體共有人簽訂系爭分割協議，約定原1499地號土地
  全部分歸楊清松取得，楊清松則於取得原1499地號土地後，再
  分割為A、B、C、D等4 部分土地，A土地面積765㎡（即系爭土
  地）、C土地面積79㎡（即1499-2地號土地）贈與楊清坤，B土
  地贈與楊金山，D 土地則贈與楊清朝，並經楊清坤等人允受，
  為原審認定之事實。倘係無誤，似見楊清松僅須將其因分割所
  受分配之土地，再轉贈楊清坤等人，並不包括其他未因分配取
  得之土地。楊文容名下所有系爭土地應有部分2/3 ，其中1/12
  為其自行買賣或拍賣而取得，並非繼承自楊清松因系爭分割協
  議而取得之土地，能否謂該部分所有權亦係楊清松依系爭分割
  協議應履行之契約義務？並非無疑。
⑵原1499地號土地之原所有權人及持分，依序為江燦燃、江炳爐
  各1/24，楊清松7/12、楊清同4/12（見一審卷第104、105頁）
  ，系爭分割協議第5條則載：「原1499及1498-1等2筆地號地目
  仍屬田，因違規他用致無法辦理移轉登記，現仍保持甲、乙、
  丁、戊等4 人（依序指楊清松、楊清同、江燦燃、江炳爐）共
  有，嗣後如政令改變更或恢復原田地使用可以辦理產權移轉登
  記時，丁、戊方2 人應無條件即時提出一切過戶證件及蓋章辦
  理過戶給甲、乙方指定之人」（見一審卷第22頁）。可知全體
  共有人於83年間簽訂系爭分割協議後，（分割後）系爭土地仍
  登記為共有人江燦燃、江炳爐各1/24，楊清松7/12、楊清同4/
  12。楊文容名下之系爭土地應有部分2/3 ，僅其中7/12係楊清
  松依系爭分割協議應移轉予楊清坤，其他應有部分1/12（即江
  燦燃、江炳爐之應有部分各1/24），應待江燦燃、江炳爐移轉
  予楊清松後，楊清松始負移轉予楊清坤之義務，倘未取得前，
  似無移轉該應有部分之義務。楊文容所有系爭土地應有部分2/
  3，並非無法區分為應有部分7/12、1/12（合計共2/3），原審
  未遑詳查究明系爭分割協議所載楊清松將分割取得之原1499地
  號土地，再分割為4 筆土地而轉贈與者，其真意是否包括楊文
  容自行買賣、拍賣取得之系爭土地應有部分1/12？及楊文容取
  得該應有部分1/12，是否係江燦燃、江炳爐因履行系爭分割協
  議而移轉予楊文容？乃逕認楊文容即應將其所有系爭土地應有
  部分2/3 全部移轉予被上訴人，已嫌速斷，亦有理由不備之違
  誤。楊文容上訴論旨，指摘原判決該不利於己部分違背法令，
  聲明廢棄，非無理由。
㈡關於駁回其他上訴部分（即原審駁回上訴人就第一審命楊文德
  將系爭土地應有部分1/3 移轉予楊文容，楊文容再移轉予被上
  訴人公同共有之上訴）：
⑴按消滅時效，自請求權可行使時起算。以不行為為目的之請求
  權，自為行為時起算。民法第128 條定有明文。所謂請求權可
  行使時，乃指其請求權之行使，已無法律上障礙者而言，消滅
  時效因而開始起算。此與時效開始進行後，始發生法律上障礙
  者，因不屬民法第129 條規定所列舉之消滅時效中斷事由，僅
  得於該法律上障礙延續至時效期間終止時尚未排除時，依民法
  第139 條規定之同一法理，自該障礙排除時起，一個月內，其
  時效不完成者不同。
⑵原審本於認事、採證及解釋契約之職權行使，綜合相關事證，
  合法確定原1499、1498、1497、1494地號土地之全體共有人簽
  訂系爭分割協議，約定原1499地號土地全部分歸楊清松取得，
  楊清松於取得原1499地號土地後，將再分割之A土地（面積765
  ㎡，即系爭土地）、C 土地（面積79㎡，即1499-2地號土地）
  贈與楊清坤。因系爭土地仍為農業用地，受限於當時法令限制
  而無法辦理過戶予楊清坤。上開無法辦理所有權移轉登記之法
  律上障礙，於96年1 月10日修正農業發展條例第31條規定後始
  予排除，被上訴人繼承取得楊清坤之系爭土地所有權移轉登記
  請求權方才得以行使，其消滅時效開始起算，迄至被上訴人於
  107年起訴時，其請求權尚未罹於15年時效。
⑶原審以前揭理由就上開部分而為上訴人不利之判決，經核於法
  並無違誤。上訴人抗辯被上訴人之土地移轉請求權，應於96年
  1月10日修正農業發展條例第31條規定之1個月內，時效不完成
  云云，要係誤會。上訴論旨復以原審取捨證據、認定事實及解
  釋契約之職權行使，指摘原判決之此部分為不當，聲明廢棄，
  非有理由。
據上論結，本件上訴為一部有理由、一部無理由。依民事訴訟
  法第477條第1項、第478條第2項、第481 條、第449條第1項、
  第78條，判決如主文。
中    華    民    國   110    年    12    月    1     日
                      最高法院民事第六庭
                          審判長法官  魏  大  喨  
                                法官  李  寶  堂  
                                法官  邱  瑞  祥  
                                法官  林  玉  珮  
                                法官  李  文  賢  
本件正本證明與原本無異
                                      書  記  官
中    華    民    國   110    年    12    月    8     日